【裁判字號】    95,保險,123
【裁判日期】    970107
【裁判案由】    給付保險金
【裁判全文】
臺灣臺北地方法院民事判決             95年度保險字第123號
原      告  甲○○
訴訟代理人  陳佳瑤律師
            林盛煌律師
            黃心賢律師
被      告  國泰人壽保險股份有限公司
法定代理人  丙○○
訴訟代理人  賴盛星律師
複代理人    程才芳律師
被      告  國華人壽保險股份有限公司
法定代理人  乙○○
訴訟代理人  廖世昌律師
            陳岳瑜律師
上 1  人
複代理人    王俊翔律師
上列當事人請求給付保險金事件，本院於民國96年12月17日言詞
辯論終結，判決如下：
    主      文
被告國泰人壽保險股份有限公司應給付原告新臺幣壹仟萬元，及
自民國九十五年一月十四日起至清償日止，按年息百分之十計算
之利息。
被告國華人壽保險股份有限公司應給付原告新臺幣壹仟伍佰萬元
，及自民國九十五年一月十四日起至清償日止，按年息百分之十
計算之利息。
訴訟費用由被告國泰人壽保險股份有限公司負擔五分之二，餘由
被告國華人壽保險股份有限公司負擔。
本判決於原告分別以新臺幣佰拾肆萬元、新臺幣伍佰萬元為
被告國泰人壽保險股份有限公司、國華人壽保險股份有限公司供
擔保後，得假執行。但被告國泰人壽保險股份有限公司如以新臺
幣壹仟萬元、被告國華人壽保險股份有限公司如以新臺幣壹仟伍
佰萬元或同面額之國泰世華商業銀行一年期可轉讓定期存款存單
為原告預供擔保，得免為假執行。
    事實及理由
壹、程序方面
一、按當事人得以合意定第一審管轄法院，但以關於由一定法律
    關係而生之訴訟為限；前項合意，應以文書為之，民事訴訟
    法第24條定有明文。本件兩造依國泰旅行平安保險契約條款
    （下稱國泰保險契約）第19條前段、國華旅行平安保險契約
    條款（下稱國華保險契約）第21條前段，均約定：「本契約
    涉訟時，約定以要保人住所所在地地方法院為管轄法院」，
    此有前開契約影本在卷可憑（見本院卷第15頁、第11頁），
    而訴外人即已故之前開契約要保人兼被保險人林標其生前最
    後設籍地係在「臺北市中山區○○○路○段74號3樓之1」，
    此有原告提出之戶籍謄本影本附卷足參（見本院卷第27頁）
    ，屬本院管轄範圍內，茲依前開契約約定，兩造合意以本院
    為契約涉訟時之第一審管轄法院，是原告向本院提起本件訴
    訟，核與首揭規定相符，本院自有管轄權。
二、本件被告國華人壽保險股份有限公司（下稱國華公司）之法
    定代理人原為郭井田，嗣於訴訟進行中變更為乙○○，此有
    被告國華公司提出之變更登記表影本在卷可稽（見本院卷第
    312頁至第313頁），並經其於民國96年12月17日具狀聲明承
    受訴訟（見本院卷第311頁至第314頁），經核與民事訴訟法
    第170條、第175條第1項、第176條規定相符，應予准許。
三、按訴狀送達後，原告不得將原訴變更或追加他訴，但擴張或
    減縮應受判決事項之聲明者，不在此限，民事訴訟法第255
    條第1項第3款定有明文。原告起訴時原聲明請求被告國泰人
    壽保險股份有限公司（下稱國泰公司）、國華公司應分別給
    付原告新臺幣（下同）1,000萬、1,500萬元及均自94年12月
    30日起至清償日止，按年息10%計算之利息等語，之後於96
    年6月12日就前開利息起算日具狀變更聲明為自95年1月14日
    起算，核其所為係屬減縮應受判決事項之聲明，與上揭規定
    尚無不合，亦應准許。
貳、實體方面
一、原告起訴主張：訴外人林標先後於94年4月25日、94年7月11
    日與被告國泰公司、國華公司訂立旅行平安保險契約，保險
    金額各為1,000萬元、1,500萬元，保單號碼各為0000000000
    、TA159962，保險期間各為自94年4月25日起至94年10月22
    日止、94年7月11日下午4時起計180日，而均以原告為受益
    人；嗣訴外人林標於94年8月4日赴行大陸，並於94年9月15
    日經發現浮屍在大陸福建省泉州市（下稱泉州市）兒童醫院
    旁水渠（下稱案發水渠）內，泉州市公安局鯉城分局、泉州
    市鯉城區公證處分別於94年9月21日、94年10月18日以訴外
    人林標係溺水意外死亡，死亡時間推定為94年9月15日，開
    立死亡證明與死亡公證書（下合稱系爭文書）；承此，保險
    事故既於前開契約約定保險期間發生，經其於約定危險發生
    通知期限內即94年12月30日向被告申請給付保險金，被告竟
    於接獲其申請通知後15日即95年1月14日迄今仍未給付，爰
    依前開契約法律關係，請求被告如數給付及加計遲延利息等
    語。並聲明：(一)被告國泰公司、國華公司應分別給付1,000
    萬、1,500萬元及均自95年1月14日起至清償日止，按年息10
    %計算之利息；(二)願供擔保請准宣告假執行。
二、被告部分：
  (一)被告國泰公司辯以：
  1.原告提出之系爭文書，均為在大陸製作之文書，尚非據系爭
    文書即得推定訴外人林標業已死亡之事實，仍應由法院斟酌
    全辯論意旨及調查證據之結果加以判斷。考以該具在案發水
    渠內所發現之屍體因浸泡而呈浮腫狀態，殊難明確辯識外觀
    特徵，兼之訴外人即林標之姊夫劉禮瑞僅見過訴外人林標約
    1、2次，僅因訴外人劉禮瑞認無懷疑之必要，遂指認屍體為
    訴外人林標，則系爭文書係依訴外人劉禮瑞之指認而為屍體
    身分之辨別，訴外人劉禮瑞並未實際辨識屍體是否確係訴外
    人林標，原告復未能就訴外人林標有無死亡或意外死亡之事
    實舉證證明，自難據以認定保險事故是否發生。
  2.原告既主張事故之發生係出於意外，對此一有利於己之事實
    ，原告自應負舉證責任，惟原告提出之系爭文書，不足以證
    明訴外人林標果真死於符合國泰保險契約約定之意外，蓋相
    驗之重點係判斷是否涉及他殺或有無他殺嫌疑，至於死因究
    係因病或意外所致，往往未予深究，故自難僅以系爭文書所
    載意外溺水之死亡方式，執為真正之死因；復參事故發生之
    現場照片，可知經發現訴外人林標浮屍之水渠位處泉州市鬧
    區，兩邊設有護欄等情，依經驗法則論之，該址不致有輕易
    發生意外溺斃未受呼救察覺之可能性；且訴外人林標罹患糖
    尿病併多發性神經病變，若停用胰島素，便有引發高滲透性
    非酮酸血症而昏迷死亡之虞，似為無法排除之死亡原因。
  3.觀以臺灣地區與大陸地區人民關係條例第67條第1項前段「
    被繼承人在臺灣地區之遺產，由大陸地區人民依法繼承者，
    其所得財產總額，每人不得逾新臺幣200萬元」之立法理由
    ，係為避免臺灣地區資金大量流入大陸地區，危及國家安全
    與社會安定，依同一法理，原告既為大陸地區人民，其所得
    請求之保險金自受上揭規定所列金額200萬元之限制。
  4.準此，原告就其所為訴外人林標意外死亡之主張，應負舉證
    責任，惟自始未能舉證以實其說，尚非可採，另其請求之保
    險金額亦逾法定上限，是原告之請求顯無理由，被告國泰公
    司無給付保險金之責等語。
  5.並聲明：(1)原告之訴及假執行之聲請均駁回。(2)如受不利判
    決，願供擔保請准宣告免為假執行。
  (二)被告國華公司則以：
  1.原告於申請保險金時，應提供相關文件以資證明訴外人林標
    確因意外身故，惟系爭文書係從訴外人劉禮瑞個人指認所製
    作，且有所指認屍體浮腫難辨、訴外人劉禮瑞僅見過訴外人
    林標約1、2次等影響實質證據力之瑕疵存在，復無血液檢查
    、DNA檢驗或其他得供人身鑑別之鑑定資料可參，自不足以
    佐證所指認屍體即為訴外人林標。
  2.觀諸保險法第131條第2項所定之意外傷害，係指非由疾病引
    起之外來突發事故所致者；所謂外來突發事故，則指自身以
    外之事故，且事發突然無法防範者而言，與一般生活上所稱
    之意外係指意料之外含義不同，必須滿足非自身所患病症所
    致、引起事故的原因係出於自身以外外在環境之變化、外在
    環境之變化係急遽的以致不可預期或出乎預料外等要件。依
    舉證責任分配原則，原告應就此權利發生事實即訴外人林標
    係遭遇外來突發之意外事故，負舉證責任。又除外責任者，
    係指將原本包括在契約內之危險排除在契約承保範圍外之條
    款，故若原告未能就出於意外之死因加以證明，則被告國華
    公司給付保險金之責任尚不發生，自毋庸就除外責任為舉證
    ，是本件應由原告就訴外人林標係因意外事故死亡之情先為
    證明，被告國華公司始就訴外人林標或有自殺之可能負舉證
    責任。然考之原告並未提出確切證據以證明訴外人林標係遭
    受非由疾病引起之外來突發事故致死，可見原告就其所為訴
    外人林標意外死亡之主張，尚未盡舉證之責。
  3.觀諸保險法第34條規定，關於保險金給付之遲延利息，應自
    原告交齊申請保險金所需文件15日後開始計算，至為明確。
    而有關訴外人林標之死亡事實及死亡原因為本件爭點如前所
    述，既有爭議涉訟，則於原告未就本件爭點提供證明文件前
    ，被告國華公司無給付保險金之義務，故原告所為以95年1
    月14日為利息起算日之主張，顯非適法。
  4.準此，原告就其所為訴外人林標意外死亡之主張，應負舉證
    責任，惟自始未能舉證以實其說，尚非可採，另其請求之利
    息起算日亦與法有違，是原告之請求顯無理由，被告國華公
    司無給付保險金之責等語，資為抗辯。
  5.並聲明：(1)原告之訴及假執行之聲請均駁回。(2)如受不利判
    決，請准以同面額之國泰世華商業銀行1年期可轉讓定期存
    款存單供擔保宣告免為假執行。
三、本院協助兩造整理爭點如下：
  (一)兩造不爭執之事實：
  1.原告自國泰保險契約、國華保險契約成立生效時，即為訴外
    人林標之配偶乙節，業據原告提出戶籍謄本影本（見本院卷
    第27頁）為證。
  2.訴外人林標先後與被告國泰公司、國華公司訂立國泰保險契
    約、國華保險契約，保險金額、保單號碼及保險期間悉如原
    告所主張，而均以原告為受益人，並均約定按年息10%計算
    遲延利息等節，業據原告提出前開契約影本等件（見本院卷
    第9頁至第17頁）為證。
  3.原告於94年12月30日向被告申請給付保險金，惟被告迄未給
    付等節，業據原告提出被告國泰公司95年4月12日回函影本
    （見本院卷第39頁）為證。
  (二)兩造協議簡化爭點：
    被告對於系爭文書經財團法人海峽交流基金會（下稱海基會
    ）驗證而有形式證據力乙節，不為爭執；惟就系爭文書所載
    訴外人林標意外死亡內容之實質證據力，加以否認，並以前
    述情詞置辯。故本院所應審究者為：原告是否已舉證證明保
    險事故發生即訴外人林標意外死亡之事實？原告所得請求之
    保險金額及利息起算日各為何？茲分述如下。
四、爭點一：原告是否已舉證證明保險事故發生即訴外人林標意
    外死亡之事實？
  (一)保險事故發生舉證責任之分配：
    按當事人主張有利於己之事實者，就其事實有舉證之責任；
    但法律別有規定，或依其情形顯失公平者，不在此限，民事
    訴訟法第277條定有明文。查原告就其主張訴外人林標意外
    死亡之事實，除舉系爭文書為證外，並經本院囑託海基會轉
    請泉州市公安局鯉城分局說明出具文書載以訴外人林標意外
    死亡內容所憑之依據及調閱相關資料，再三函催歷時年餘，
    未獲大陸方面回應，此有本院95年9月22日、96年4月13日、
    96年9月11日函及海基會95年10月11日、96年4月20日、96年
    10月3日函（見本院卷第91頁、第218頁、第265頁、第133頁
    至第137頁、第223頁至第227頁、第266頁至第270頁）附卷
    足參。又大陸地區調查及法治狀況迥異於國內，即令我國司
    法機關亦難行使國家公權力採證認事，倘於事故發生後，要
    求原告提出難以合理取得之證據資料，無異強責原告承擔因
    大陸地區情況特殊所造成舉證困難之不利益，顯失舉證分配
    之公平原則。本院審酌政府苦於政治現實無法與大陸地區簽
    訂司法調查協定，致國人在海外高風險之境如大陸區發生事
    故時，難以舉證而使投保海外旅遊平安保險以求危險發生時
    得減輕或填補損害之目的盡失；從而，權衡兩造利益，反覆
    思量，認原告就保險事故之發生仍負舉證責任，但本件應適
    用民事訴訟法第277條但書規定，減輕原告之舉證責任；此
    外，被告本其事故專業調查之知識經驗，衡情較易舉出相反
    事證以動搖本院之心證，並得藉保費設計衡平大陸地區之保
    險事故風險承擔，因此原告舉證責任之減輕，對被告而言，
    應無不公平可言。
  (二)訴外人林標是否死亡之事實：
    原告就訴外人林標死亡之事實，業舉系爭文書為證，雖被告
    辯以系爭文書係從訴外人劉禮瑞個人指認所製作，且有所指
    認屍體浮腫難辨、訴外人劉禮瑞僅見過訴外人林標約1、2次
    等影響實質證據力之瑕疵存在等語，惟觀諸屍體外觀略有浮
    腫現象但不致難以辯識五官特徵，且有訴外人林標遺物附於
    屍體發現等情，此有相驗屍體照片21張（見本院卷第23頁至
    第26頁）在卷可稽，又訴外人劉禮瑞見過訴外人林標乙節，
    為被告所不爭執，實難率以被告所辯瑕疵即推翻系爭文書所
    載訴外人林標死亡內容之證明力。其次，經本院依職權調查
    得悉，訴外人林標於94年8月4日出境後即未再入境臺灣，此
    有內政部入出國及移民署96年4月24日移署資處雲字第09610
    659540號函所附入出國日期證明書（見本院卷第232 頁）附
    卷足憑，則就訴外人林標行蹤不明之事實，本院自得採為加
    強前述認定系爭文書內容可信之心證，而認原告就訴外人林
    標死亡之事實已盡舉證之能事，參之被告並未提出任何可能
    動搖本院心證之證據，是原告所為訴外人林標死亡之主張，
    堪予採信。
  (三)訴外人林標死亡是否係因外來突發事故之事實：
  1.觀之國泰保險契約、國華保險契約均以第2條「被保險人於
    本契約有效期間內，因遭受意外傷害事故，致其身體蒙受傷
    害而致殘廢或死亡時，依照本契約的約定，給付保險金。前
    項所稱意外傷害事故，指非由疾病引起之外來突發事故。」
    而為保險範圍之約定，是本件訴外人林標因遭受非由疾病引
    起之外來突發事故所致傷害因而死亡，乃被告保險金給付義
    務發生之要件。考以人體受傷害或死亡之原因千差萬別，有
    出自被保險人自身疾病、細菌感染或器官老化衰竭等內在事
    實者，有出自該內在事實以外之外在事實者，亦有同時出自
    該內在與外在事實者，且於內在事實與外在事實同為原因時
    ，在因果關係發展過程中，內在事實與外在事實，常呈現互
    相影響情形，或有外在事實影響內在事實，或有內在事實影
    響外在事實者；外在事實屬於外界事務，證明較易，但內在
    事實則除目前醫學所能掌握者外，尚有諸多為醫學上不能知
    悉者；因認就被保險人遭受事故致受傷害因而死亡，該等事
    故是否非由疾病引起，於當事人間有所爭議時，若令受益人
    證明確非因疾病而引起，始得請求給付保險金，則受益人就
    發生傷害因而死亡結果之因果鏈中所有內在事實，必須均予
    證明非為導致傷害因而殘廢或死亡之單獨原因，亦非引起外
    在事實之原因，如此不啻要求受益人證明醫學上甚且不明之
    事實，無疑對於受益人行使權利，設下重大障礙，有違投保
    目的係為分散不可知事故所生損害之本旨，亦顯失公平。故
    本院認為受益人證明有外在事實存在，且為引起結果之重要
    原因，即為已足；若保險人不能證明結果係由疾病所引起，
    即應以該外在事實為其唯一原因，若保險人能證明疾病亦為
    引起結果之重要原因，則法院應就此競合之原因中，依何者
    為引起結果之最近原因，以為判斷，始符公平。承此，被告
    主張應由原告就致訴外人林標死亡之事故非由疾病所引起負
    舉證責任等語，與前揭見解有違，難以採可。
  2.查訴外人林標之死亡原因，系爭文書僅載明係緣於溺水之結
    論，未加說明所憑之依據業如前述。衡以取得大陸地區相關
    資料以資送請鑑定調查之現實困難，本院考之訴外人林標之
    屍體無兇器外傷、口鼻有液泡溢出、舌尖挺出齒齦之外、肛
    門有脫糞現象等溺水死亡者之明顯表徵，此有相驗屍體照片
    編號1、3、17號（見本院卷第23頁、第25頁背面）在卷可參
    ，合乎人體因外因性窒息死亡其外表所見為舌頭伸出齒列外
    、大小便漏出等特徵，兼之屍體係在案發水渠內遭發現，案
    發水渠兩邊護欄之高度容有背坐其上不慎仰倒之可能，此有
    案發水渠現場照片影本（見本院卷第79頁）附卷足憑，爰論
    斷死者係生前落水，大量的水進入呼吸道，而造成窒息死亡
    。再者，並無任何證據足以證明訴外人林標死亡是出於自身
    之故意行為，是應由被告就訴外人林標自身疾病為造成溺水
    之原因負舉證責任。關於此點，被告國泰公司雖主張訴外人
    林標罹患糖尿病併多發性神經病變，若停用胰島素，便有引
    發高滲透性非酮酸血症而昏迷死亡之虞等語，惟被告國泰公
    司所提出之醫學報導，均僅得說明罹患糖尿病併多發性神經
    病變之病人可能發生昏迷情況，並未提及此類病人於日常生
    活中必會昏迷，自不能據以證明訴外人林標於經過案發水渠
    旁時有無發生昏迷之事實。被告既不能提出任何證據證明訴
    外人林標係因疾病而溺斃，揆諸前開說明，應認原告主張訴
    外人林標係遭遇外來突發之意外事故而死亡，符合前開契約
    之保險事故等語為可採。
五、爭點二：原告所得請求之保險金額及利息起算日各為何？
  (一)原告所得請求之保險金額是否受臺灣地區與大陸地區人民關
    係條例第67條第1項前段所列金額200萬元之限制：
    按傷害保險保險金額約定於被保險人死亡時給付於其所指定
    之受益人者，其金額不得作為被保險人之遺產，保險法第13
    5條準用同法第112條定有明文。本件既經指定原告為受益人
    ，保險金自不得作為訴外人林標之遺產，而無適用臺灣地區
    與大陸地區人民關係條例第67條第1項前段就大陸地區人民
    繼承被繼承人在臺灣地區之遺產所設上限規定之餘地。另探
    究臺灣地區與大陸地區人民關係條例第26條之1規定，亦僅
    限於公務人員或軍人保險死亡給付之情形，方設有保險死亡
    給付金額上限之意旨觀之，立法者已就保險給付情事另為價
    值選擇，是被告國泰公司所為保險金額上限之主張，雖稱攀
    附援引法理，惟與前揭規定不合，殊難採認。
  (二)原告所得請求之利息起算日：
    訴外人林標既為意外傷害事故致死，則原告分依國泰保險契
    約、國華保險契約約定，請求被告國泰公司、國華公司給付
    保險金1,000萬、1,500萬元，自屬有據。又前開契約均約定
    按年息10%計算遲延利息，且原告於94年12月30日向被告申
    請給付保險金，被告迄未給付等節，為兩造所不爭，則被告
    至遲應自原告提出申請之日起加計15日即於95年1月14日給
    付保險金，被告未依約給付，自係可歸責於被告之事由，依
    前開契約約定，原告請求被告給付自95年1月14日起，按年
    息10%計算之遲延利息，亦屬有據。則被告國華公司辯稱應
    以本件判決送達翌日加計15日為遲延利息起訴日，即非可採
    。
六、綜上所述，原告本於保險契約法律關係，請求被告國泰公司
    、國華公司應分別給付1,000萬、1,500萬元，及均自95年1
    月14日起至清償日止，按年息10%計算之利息，均為有理由
    ，應予准許。又兩造各陳明願供擔保，請准宣告假執行及免
    為假執行，經核於法均無不合，爰各酌定相當擔保金額，併
    予准許之。
七、本件事證業臻明確，兩造其餘主張、陳述及所提證據，核與
    判決結果不生影響，爰不另論述，附此敘明。
八、據上論結，本件原告之訴為有理由。爰依民事訴訟法第78條
    、第390條第2項、第392條第2項，判決如主文。
中    華    民    國    97    年    1     月    7     日
                  民事第三庭    法  官  曾啟謀
以上正本係照原本作成
如對本判決上訴，須於判決送達後20日內向本院提出上訴狀
中    華    民    國    97    年    1     月    9     日
                                書記官  李承翰


司法院資訊處製作；財團法人民間司法改革基金會備份。
